【裁判字號】    99,易,2072
【裁判日期】    991220
【裁判案由】    偽造文書
【裁判全文】
臺灣高雄地方法院刑事判決              99年度易字第2072號
公  訴  人  臺灣高雄地方法院檢察署檢察官
被      告  毛森
選任辯護人  顏福松律師
上列被告因偽造文書案件，經檢察官提起公訴（98年度偵字第24
905 號），本院判決如下：
    主  文
毛森犯使公務員登載不實罪，處有期徒刑伍月，如易科罰金，以
新台幣壹仟元折算壹日。
    事  實
一、毛森、毛翔生、毛蓉惠均係毛林景文（民國98年3 月11日歿
    ）之法定繼承人，因毛林景文生前表示欲將其所有坐落於高
    雄市○○區○○段第665 、665 之1 地號2 筆土地及其上19
    5 建號建物（即門牌號碼高雄市鼓山區○○○路142 之6號
    ）之不動產贈與毛森，毛森明知其與毛林景文間就上開不動
    產，實際上並無買賣交易之事實，竟基於使公務員登載不實
    之犯意，先於98年3 月2 日由其本人兼毛林景文之代理人，
    書立上揭不動產之所有權買賣移轉契約書，隨後於98年3 月
    6 日以毛林景文為納稅義務人，並以自用買賣為原因向高雄
    市稅捐稽徵處鼓山分處申辦核課並繳清上揭2 筆土地之增值
    稅，及於98年3 月9 日依遺產及贈與稅法第5 條第1 項第6
    款對於2 親等以內親屬間財產之買賣視同贈與之規定，以毛
    林景文為納稅義務人向財政部高雄市國稅局申報並辦理繳清
    上揭2 筆土地之贈與稅後，於同年月9 日，以買賣為原因，
    向高雄市政府地政處鹽埕地政事務所遞狀申請將毛林景文所
    有上揭不動產辦理所有權移轉登記於其名下，致使不知情之
    地政事務所承辦公務員，於同98年3 月12日將此一不實事項
    ，登載於其職務上所掌之地籍資料等公文書上，足以生損害
    於地政機關對於不動產登記管理之正確性及其他繼承人之權
    利。
二、案經毛翔生、毛蓉惠訴請臺灣高雄地方法院檢察署檢察官偵
    查起訴。
    理  由
壹、證據能力部分
    按證人、鑑定人依法應具結而未具結者，其證言或鑑定意見
    ，不得作為證據，刑事訴訟法第158 條之3 定有明文。本件
    檢察官未令證人鄭慧珠、楊碧女於陳述前具結而為陳述，且
    查無依法不得令其具結之情形，是上開證人於檢察官訊問時
    之證言，即無證據能力。
貳、實體判決理由部分
    訊據被告毛森供稱伊於98年3 月9 日以買賣契約，向地政事
    務所遞件申請將毛林景文所有上揭不動產辦理所有權移轉登
    記至伊名下等語，惟矢口否認有使公務員登載不實之犯行，
    並辯稱伊原本是以贈與為原因，辦理上揭不動產之過戶登記
    ，後來因為承辦人告知後，才改以買賣契約申請辦理移轉登
    記，伊並無使公務員登載不實之犯意云云。經查：
一、上揭不動產原均係毛林景文所有，被告於98年3 月9 日以其
    與毛林景文於98年3 月2 日成立買賣契約為由，向高雄市政
    府地政處鹽埕地政事務所申請所有權移轉登記，並於98年3
    月12日移轉登記至被告名下乙節，有卷附系爭土地、建物登
    記第二類謄本（偵卷第12至14頁）、高雄市政府地政處鹽埕
    地政事務所98年11月23日高市地鹽三字第0980009727號函暨
    檢送土地登記申請書、土地及建物所有權買賣移轉契約書、
    戶口名簿、印鑑證明、土地及建物所有權狀影本、贈與稅繳
    清證明書（偵卷第36至49頁）在卷可稽，且為被告所不爭執
    （99審易3502卷第19頁、本院卷第67至68頁），是上揭不動
    產是以買賣為原因，從原所有權人毛林景文移轉登記至被告
    名下之事實，應堪認定。而毛林景文生前是表示要將上揭不
    動產贈與被告，並非賣予被告，且被告實際上亦未支付任何
    買賣價金予毛林景文乙節，復據被告供述在卷（本院卷第68
    頁），是毛林景文是將上揭不動產無償贈與被告，並非有償
    賣給被告之事實，亦堪認定。
二、被告雖辯稱伊剛開始是要以贈與方式辦理，經承辦人告知後
    ，才改以買賣方式辦理，並提出98年2 月16日土地及建物所
    有權贈與移轉契約書、契稅申報書等資料為據，主張伊並無
    使公務員登載不實之犯意云云。惟查，證人即高雄市稅捐稽
    徵處鼓山分處承辦人章淑慧於本院審理時具結證稱伊通常會
    告訴納稅義務人稅法上的規定，贈與就只能依一般稅率核課
    土地增值稅，若要使用自用住宅優惠稅率核課，依法須以出
    售為前提，且要符合自用之條件，至於究竟要採用何種原因
    辦理移轉，則由申請人自行決定等語（本院卷第25、31頁）
    ，顯見章淑慧是就上揭不動產辦理移轉登記時相關贈與稅、
    土地增值稅之法規內容對被告加以解釋說明，至於採用何種
    方式辦理移轉登記，實際上仍由被告自行決定。況本件系爭
    2 筆土地以贈與或買賣為由，辦理所有權移轉登記所應適用
    之土地增值稅稅率有何差異？經本院向高雄市稅捐稽徵處鼓
    山分處函詢後，經該處函覆：雙方原於98年2 月16日以一般
    贈與為由申報移轉，依一般稅率核定土地增值稅分別為新台
    幣（下同）341596元、82527 元（稅率為20﹪、30﹪、40﹪
    ，採漲價倍數累進核課），並於98年3 月2 日撤回前述申報
    案。復於98年3 月2 日以自用買賣為由申報移轉，申報依土
    地稅法第34條規定，按自用住宅地稅率核課，移轉土地增值
    稅分別為105631元、25616 元（稅率為10﹪），亦有卷附該
    處99年11月22日高市稽鼓地字第0998227412號函可稽（本院
    卷第36頁），合計應納稅額相差292876元，且系爭2 筆土地
    之土地增值稅應納稅額多寡，核與承辦人員毫無利害關係，
    承辦人自無為減少繳納稅款，進而唆使被告以與實際發生原
    因不符之方式申請辦理移轉登記之必要，是被告縱於98年2
    月16日原欲以贈與為原因申請辦理上揭不動產之移轉登記，
    然嗣後經承辦人告知相關贈與稅、土地增值稅之法規內容，
    及應納稅額後，自行決定改以買賣之不實原因，向地政機關
    提出辦理上揭不動產移轉登記之申請，即與承辦人向其說明
    相關稅法之規定內容無涉。是被告辯稱伊要以贈與為原因辦
    理，經承辦人告知後，才改以買賣為原因辦理，伊並無使公
    務員登載不實之犯意云云，顯屬卸責之詞，不足採信。被告
    另辯稱卷附買賣移轉契約書上所載之買賣金額是承辦人指示
    他如何填寫云云。惟查，土地及建物所有權買賣移轉契約書
    上記載之買賣價款總金額為0000000 元，是依據財政部高雄
    市國稅局就上揭不動產核定價額，並由申請人自行填寫乙節
    ，業據證人章淑慧於本院審理時具結證述在卷（本院卷第29
    頁），且與卷附98年3 月9 日財政部高雄市國稅局贈與稅繳
    清證明書所載，上揭不動產之核定價額合計為0000000 元相
    符（偵卷第86頁），足見卷附土地及建物所有權買賣移轉契
    約書上記載之買賣價款總金額，是由被告根據財政部高雄市
    國稅局就上揭不動產核定之總價額自行填寫。是被告辯稱買
    賣移轉契約書上所載之買賣金額是承辦人指示他填寫云云，
    亦與事實不符，難以採信。
三、此外，復有毛林景文診斷證明書、死亡證明書（偵卷第88至
    89頁）、高雄市楠梓區戶政事務所99年6 月4 日高市楠戶字
    第090002509 號函暨檢附印鑑登記證明申請書（偵卷第140
    至141 頁）、高雄市稅捐稽徵處鼓山分處99年9 月2 日高市
    稽鼓地字第0998219826號函暨檢附土地及建物贈與契約書及
    契稅申報書（99審易3502卷第30至32頁）在卷可稽。
四、綜上所述，被告上揭所辯，顯屬事後卸責之詞，不堪採信。
    本件被告上揭使公務員登載不實之犯行，事證明確，堪以認
    定，應依法論科。
五、核被告所為，係犯刑法第214 條之使公務員登載不實罪。爰
    審酌被告為圖協助減少納稅義務人毛林景文移轉上揭不動產
    時應納土地增值稅之負擔，明知是因受贈取得上揭不動產，
    竟仍以買賣為原因，申請辦理移轉所有權登記，影響國家對
    於不動產登記管理之正確性，並影響其他繼承人之權利，且
    犯後否認犯行，本應嚴懲，惟考量被告並無不良前科，有臺
    灣高等法院被告前案紀錄表在卷可稽，素行尚佳，且為圖減
    輕納稅義務人毛林景文稅賦負擔，一時失慮，致罹刑章等一
    切情狀，量處如主文所示之刑，並諭知易科罰金之折算標準
    ，以示懲儆。
據上論斷，依刑事訴訟法第299 條第1 項前段，刑法第214 條、
第41條第1 項前段，刑法施行法第1 條之1 ，判決如主文。
本案經檢察官李宜穎到庭執行職務。
中    華    民    國    99    年    12    月    20    日
                    刑事第六庭      法  官 曾仁勇
以上正本證明與原本無異。
如不服本判決，應於判決送達後10日內，向本院提出上訴狀。
中    華    民    國    99    年    12    月    20    日
                                    書記官  王紀芸
附錄本判決論罪科刑法條：
刑法第214條
明知為不實之事項，而使公務員登載於職務上所掌之公文書，足
以生損害於公眾或他人者，處3 年以下有期徒刑、拘役或5 百元
以下罰金。

司法院資訊處製作；財團法人民間司法改革基金會備份。
